Inventaris van archiefbescheiden van het Ministerie van Justitie betreffende de schrootaffaire, 1958 - 1964
Nationaal Archief, Den Haag
Ministerie van Justitie: Archiefbescheiden betreffende de Schrootaffaire
Jus/ Schrootaffaire
1958-1977
merendeel 1958-1967
J40
1.00 meter; 44 inventarisnummers.
Normale geschreven, getypte en gedrukte documenten, geen bijzondere handschriften.
Nationaal Archief, Den Haag
Ministerie van Justitie, Hoofdafdeling Publiekrecht
Ministerie van Justitie, Afdeling Staats- en Strafrecht
Beerman, Minister A.Ch.W.
Het archief is ontstaan naar aanleiding van onderzoek (gedurende de periode 1958-1964) naar vermeende ernstige fraude in de schroothandel, door het afgeven van illegale uitvoervergunningen voor schroot (de schrootaffaire). Het archief bevat o.a. stukken (processen-verbaal, onderzoeksrapporten, vergaderstukken en brieven) betreffende de behandeling van de affaire in de Eerste en Tweede Kamer, betreffende getuigenverhoren, betreffende in- en uitvoer van schroot, verevening van geïmporteerd schroot en stukken betreffende de klokkenluider in deze zaak.
Archiefvorming
Geschiedenis van de archiefvormer
De schrootaffaire.
De landen van de Europese Gemeenschap voor Kolen en Staal hadden halverwege de jaren vijftig meer schroot nodig voor de productie van staal dan dat er in Europa voorhanden was. Er moest dus schroot geïmporteerd worden. De geïmporteerde schroot was door vervoerskosten e.d. echter stukken duurder dan de binnenlandse schroot. De hoogovenbedrijven spraken daarom af dat ze per ton gefabriceerd staal een bepaald bedrag zouden storten welke weer zou kunnen worden gebruikt voor een toeslag, de toeslag-verevening op geïmporteerd schroot. Een aantal schroothandelaren dacht echter gemakkelijk geld te kunnen verdienen en lieten goedkoop binnenlands schroot doorgaan voor duur geïmporteerd schroot of lieten op papier scheepswrakken importeren welke echter nooit in Nederland aankwamen. Ambtenaren van het Ministerie van Economische Zaken werkten hierin mee door zonder enige controle vergunningen te verstrekken. Schroothandelaar L. Worms meldde de fraude bij justitie. De schrootaffaire was geboren.
Geschiedenis van het archiefbeheer
De verwerving van het archief
Het archiefblok bevat archiefstukken onder verschillende rechtstitels verworven.
01.01.02; 2.09
Aanwijzingen voor de gebruiker
Openbaarheidsbeperkingen
Volledig openbaar.
Materiële beperkingen
Aanvraaginstructie
Openbare archiefstukken kunnen online worden aangevraagd en gereserveerd. U kunt dit ook via de terminals in de studiezaal van het Nationaal Archief doen. Om te kunnen reserveren dient u de volgende stappen te volgen:
U maakt een profiel aan op www.gahetna.nl, en logt vervolgens in
Via de archiefinventaris (alleen de beschrijvingen met rode nummers) selecteert u het gewenste archiefstuk door op de knop 'Reserveren' te klikken
In het volgende scherm geeft u aan op welke dag u het archiefstuk wilt inzien
Indien u zich bevindt in de studiezaal en een tafelnummer heeft ontvangen kunt u dit nummer vermelden. Als u geen tafelnummer heeft kunt u tafelnummer 777 laten staan
Vervolgens bevestigt u uw reservering door deze te versturen.
Verwant materiaal
Beschikbaarheid van kopieën
Verwante archieven
Stadsarchief Amsterdam: toegang 1482: Archief van Wim Polak
Nationaal Archief, toegangsnummer 2.21.198: Inventaris van het archief van jhr. mr. M. van der Goes van Naters [levensjaren 1900-2005], (1914) 1927-2002
Beschrijving van de series en archiefbestanddelen
- Stukken afkomstig van het Ministerie van Justitie, A.
  - Stukken betreffende de behandeling van brieven en nota's ingezonden door de heer L. Worms inzake de schrootaffaire en zijn persoonlijke omstandigheden met name zijn veiligheid., 1958-1959; 1; 1 pak
  - Stukken betreffende de behandeling van de schrootaffaire in de Eerste en Tweede Kamer., 1958-1962; 2; 1 pak
  - Kaartsysteem met ingekomen, uitgaande en afgedane stukken inzake de schrootaffaire., 1958-1977; 3; 1 omslag
    Kaartsysteem ingericht op chronologische volgorde.
  - Processen-verbaal van voorlopige getuigenverhoren opgemaakt door de arrondissementsrechtbank te 's Gravenhage in de zaak van de vennootschap naar Duits recht Hansa Rohstoff Verwertung GmbH tegen Louis Worms., 1959; 4; 1 omslag
  - Processen-verbaal en onderzoeksrapporten, opgemaakt door de Inspecteur der Rijksrecherche P. A. van Noothoorn, betreffende de levering van schroot, afwikkeling van contracten die waren gesloten met het Office Commun des Consommateurs de Ferraille (OCCF) en mogelijke corruptie van ambtenaren van het Ministerie van Economische Zaken, afschriften., 1959-1962; 5-9; 3 pakken en 2 omslagen
    - No. 40/'59 vN, 1959, 5; omslag
    - No. 36/'60 vN - 49/'60 vN, 1960, 6
    - No. 07/'60 vN - 29/'60 vN, 1960, 7
    - No. 12/'61 vN - 60/'61 vN, 1961, 8
    - No. 15/'62 vN - 37/'62, 1962, 9; omslag
  - Stukken betreffende het onderzoek naar aanleiding van de aanklacht van L. Worms tegen Mr. Walkate inzake meineed, in zijn hoedanigheid van regionaal directeur voor Nederland van het Office Commun des Consommateurs de Ferraille (OCCF), tijdens het getuigenverhoor op 8 september 1960 in de procedure Hansa/Worms., 1959-1962; 10; 1 pak
  - Ingekomen arresten van het Hof van Justitie van de Europese Gemeenschappen betreffende de zaken 4 t/m 13/59 tegen de Hoge Autoriteit van de Europese Gemeenschap voor Kolen en Staal inzake verevening van schroot., 1960; 11; 1 omslag
  - Stukken betreffende de behandeling van een aanvraag van de coöperatieve vereniging naar Belgisch recht Office Commun des Consommateurs de Ferraille tot het aanbrengen van de formule tot gedwongen tenuitvoerlegging op een tweetal beschikkingen van het Hof van Justitie van de Europese Gemeenschappen, waarbij L. Worms is veroordeeld in de kosten., 1960; 12; 1 omslag
  - Stukken betreffende het beantwoorden van kamervragen van de heren Van der Goes van Naters en Nederhorst inzake de voortgang van het onderzoek naar de schrootfraude., 1960; 13; 1 pak
  - Stukken betreffende het maken van opmerkingen op onderzoeksrapporten, door de inspecteur der Rijksrecherche P.A. van Noothoorn, inzake de leveringen van schroot, afwikkeling van contracten die waren gesloten met het Office Commun des Consommateurs de Ferraille (OCCF) en mogelijke corruptie van ambtenaren van het Ministerie van Economische Zaken., 1960; 14; 1 omslag
  - Stukken betreffende het instemmen met het voorstel van de Officier van Justitie om de strafzaak tegen de heer ir.Th. Tideman, directeur van de NV Scheepswerf en Machinehandel Holland te Hendrik Ido Ambacht, verdacht van oplichting van de Vereveningskas voor Geïmporteerd Schroot te beëindigen met een kennisgeving van niet verdere vervolging., 1960-1962; 15; 1 omslag
  - Stukken betreffende de behandeling van een brief van de heer L. Worms met vragen over het verleden van de Inspecteur der Rijksrecherche P.A. van Noothoorn., 1961; 16; 1 omslag
  - Stukken betreffende het informeren van de minister van Justitie over ten onrechte verleende uitvoervergunningen voor schroot., 1961; 17; 1 omslag
  - Stukken betreffende het maken van bezwaar tegen voorgenomen vernietiging van douanedocumenten die betrekking hebben op de invoer van schroot., 1961; 18; 1 omslag
  - Stukken betreffende het reageren op persberichten inzake de aangifte van meineed van L. Worms tegen de heer Walkate., 1961; 19; 1 omslag
  - Stukken betreffende het verstrekken van inlichtingen aan het Hof van Justitie der Europese Gemeenschappen over de inkomsten en vermogen van L. Worms., 1961; 20; 1 omslag
  - Stukken betreffende afzien van het instellen van strafvervolging van de heer L. Worms in de zaak met poging tot omkoping van de Directeur van het Gewestelijk Arbeidsbureau te Dordrecht, gepleegd in 1956., 1961-1962; 21; 1 omslag
  - Stukken betreffende de behandeling van onderzoeksrapporten van de Procureur-generaal bij het Gerechtshof te 's Gravenhage naar de mogelijke illegale in- en uitvoer van schroot en vervalsing in douane documenten., 1961-1962; 22; 1 omslag
  - Stukken betreffende het geven van reacties op berichten in de media., 1961-1962; 23; 1 omslag
  - Stukken betreffende de behandeling van de aanklacht wegens smaad ingediend door de heer D.P. Spierenburg, vice-voorzitter van de Hoge Autoriteit van de Europese Gemeenschap voor Kolen en Staal (EGKS) te Luxemburg tegen de heer L. Worms., 1961-1963; 24; 1 pak
  - Stukken betreffende het verzoeken om inlichtingen aan de Europese Gemeenschap voor Kolen en Staal om mogelijke strafbare feiten in de schrootaffaire te onderzoeken., 1961-1963; 25; 1 omslag
  - Stukken betreffende het beantwoorden van kamervragen van het lid van de Eerste Kamer de heer Samkalden, naar aanleiding van berichten in de Nederlandse pers inzake een door het Landesgericht te Düsseldorf behandelde strafzaak in de zgn. schrootaffaire., 1961-1964; 26; 1 omslag
  - Aantekeningen voor de bespreking met het Comité Schrootfraude., [1962]; 27; 1 stuk
    Opsteller van het stuk is onbekend.
  - Ingekomen rapport van het Comité Schrootfraude met kritische kanttekeningen op de nota van de minister van Justitie inzake de schrootaffaire., 1962; 28; 1 omslag
  - Stukken betreffende de voorbereiding van de verdediging in de civiele procedure waarin "Caisse de Péréquation des Perrailles Importeés" (CPFI), in liquidatie, te Brussel de Staat der Nederlanden heeft gedagvaard, zij stelt de Staat aansprakelijk voor schade geleden door de verevening van partijen schroot die volgens de geldende regels hiervoor niet in aanmerking kwamen, dit door afgifte van onware derde landen verklaringen door een ambtenaar van Economische Zaken., 1962; 29; 1 omslag
  - Stukken betreffende het beantwoorden van een vraag van de heer Van der Goes van Naters aan de Hoge Autoriteit van de Europese Gemeenschap voor Kolen en Staal over de door de minister van Justitie uitgebrachte nota inzake de schrootaffaire met name op de toegelaten wijze van taxatie bij verevening., 1962; 30; 1 omslag
  - Stukken betreffende het beoordelen van drukproeven van de nota inzake de schrootaffaire., 1962; 31; 1 omslag
  - Stukken betreffende het opstellen en in de publiciteit brengen van de zgn. schrootnota van de minister van Justitie., 1962-1963; 32; 1 omslag
  - Stukken betreffende het verstrekken van nadere informatie aan de Commissie van de Eerste Kamer met betrekking tot het onderzoek naar aanleiding van de schrootnota van de minister van Justitie aan de Eerste Kamer., 1962-1963; 33; 1 pak
  - Stukken betreffende onderzoek naar het juiste justitiële beleid en mogelijk strafrechtelijke vervolging inzake het aanvaarden van de (bruto)taxatie als vereveningsnorm gezien de beschikkingen van de Hoge Autoriteit en de Vertragsbestimmungen in de schrootaffaire., 1962-1963; 34; 1 pak
  - Vergaderstukken van de Commissie van de Eerste Kamer der Staten Generaal inzake de schrootaffaire., 1962-1963; 35; 1 omslag
  - Stukken betreffende het afwijzend reageren op een verzoek van de Federatie van Verenigingen van Handelaren in Oude Materialen en Afvalstoffen om een perscommuniqué uit te geven over de verbeterde positie van de Nederlandse schroothandel., 1964; 36; 1 omslag
  - Stukken betreffende de behandeling van een verzoek om inlichtingen van de vaste commissie voor justitie uit de Tweede Kamer over twee brieven, ingezonden door de heer L. Worms, inzake een klacht over het afgeven van een verklaring van geen strafrechtelijke vervolging aan de heer M.H. Nagi door de officier van justitie te Rotterdam, dit alles in een gewezen strafrechtelijke vonnis wegens smaad in de schrootaffaire., 1976-1977; 37; 1 omslag
- Stukken afkomstig van L. Worms, B.
  In 2008 droeg het Nederlands Instituut voor Oorlogsdocumentatie een verzameling stukken over aan het Nationaal Archief, afkomstig van de scheepsbouwer en schroothandelaar Louis Worms (1919-2005). Deze stukken vormden zijn persoonlijk dossier van de schrootaffaire over de periode 1961-1969. Als aanvulling op de ambtelijke archiefbescheiden zijn zij aan dit archief toegevoegd, waarbij de oorspronkelijke ordenig van de stukken intact is gehouden. De aanvulling is beschreven door M.B. Kruize.
  - Stukken betreffende de zaak 18/60 de heer L. Worms tegen de Hoge Autoriteit van de Europese Gemeenschap voor Kolen en Staal met verweerschrift en pleitnota, correspondentie met het Comité Schrootfraude, notities en aantekeningen over de zaak Verolme met betrekking tot Permina en correspondentie met het weekblad Vrij Nederland., 1961-1969; 38; 1 pak
  - Ontwerpadvies van de Juridische Commissie en correspondentie met de president (M.A. Poher) en de secretaris-generaal (H.R. Nord) van het Europese Parlement inzake de eis om financiële - naast morele rehabilitatie naar aanleiding van de revisie van het proces van de zgn. schrootaffaire., 1966-1967; 39; 1 omslag
    Bevat ook zittingsdocumenten van het Europees Parlement 1961-1962, Rapport inzake het beleid van de Hoge Autoriteit met aantekeningen 1961 en Rapport van het Comité Schrootfraude met Kritische kanttekeningen op de Nota van de Minister van Justitie 1962.
  - Telegrammen en brief van 28 januari 1967 aan de heer mr. J. Linthorst Homan, vice-voorzitter van de Hoge Autoriteit van de Europese Gemeenschap inzake mogelijk minnelijke schikking en toelichting op aanvraag schadevergoeding voor geleden schade naar aanleiding van de in 1957 aan het licht gebrachte schrootfraude., 40; 1 omslag
  - Correspondentie met de heer mr. J. Linthorst Homan over de uitvoerige brief van 28 januari 1967 die bekeken wordt op nieuwe argumenten en feiten welke de besluitvorming van de Hoge Autoriteit zou kunnen beïnvloeden., 41; 1 omslag
  - Kopieën van uitgaande brieven met bijlagen aan de heer mr. J. Linthorst Homan als vervolg op de brief van 28 januari 1967 over ervaringen met zijn bedrijf, de tegenwerking in de scheepsbouw en de gevolgen daarvan., 42; 1 omslag
  - Correspondentie met de vice-voorzitter van de Hoge Autoriteit van de Europese Gemeenschap voor Kolen en Staal over het verzoek tot schadeloosstelling ter compensatie van geleden financiële schade als direct gevolg van het signaleren van misstanden in de schroot in 1957 en de financiële tegenwerking door de benadeelden., 1967; 43; 1 omslag
  - Correspondentie met het Ministerie van Financiën en ingekomen brieven van de ministeries van Buitenlandse Zaken en Economische Zaken over gewenste regeringsbemiddeling bij het mogelijk realiseren van het leveren van een partij tankschepen aan Permina, het Indonesisch staatsoliebedrijf., 1966-1967; 44; 1 omslag
    Bevat kopie van de brief van jhr. Mr. M. van der Goes van Naters aan prof. Mr. P. Lieftinck en het voorstelrapport met bijlagen, zie ook inventarisnummer 181 van de Inventaris van het archief van M.J. Keyzer, 1959-1982, toegangsnummer 2.21.348.